【裁判字號】    95,重訴,31
【裁判日期】    970415
【裁判案由】    給付工程款等
【裁判全文】
臺灣嘉義地方法院民事判決              95年度重訴字第31號
原      告  龍益營造有限公司
法定代理人  乙○○
訴訟代理人  楊漢東律師
被      告  交通部公路總局第五區養護工程處
法定代理人  甲○○
訴訟代理人  張雯峰律師
            奚淑芳律師
            張蓁騏律師
上列當事人間給付工程款等事件，於民國97年4 月1 日言詞辯論
終結，本院判決如下：
    主      文
被告應給付原告新臺幣伍佰陸拾萬貳仟肆佰零肆元，及自民國
九十五年五月四日起至清償日止，按週年利率百分之五計算之利
息。
訴訟費用（除減縮部分外）由被告負擔。
本判決於原告以新臺幣壹佰捌拾捌萬元供擔保後，得假執行；但
被告如以新臺幣伍佰陸拾萬貳仟肆佰零肆元預供擔保，得免為
假執行。
    事實及理由
甲、原告主張：(一)原告於民國90年11月22日承攬被告之「台三線
    345K＋000 ～347K＋300 段拓寬工程」（下稱系爭工程），
    總工程款為新臺幣（下同）127,852,622 元，且依系爭工程
    契約第4 條約定，工程估驗款隨物價指數調整。系爭工程已
    經全部完工驗收，兩造除原告於施工中所發現「堅石」問題
    以另案涉訟外，尚有工程款4,023,564 元，因被告認原告逾
    期完工48日而拒絕付款，並拒絕發還原告所繳之履約保證金
    3,225,000 元。又系爭工程款依前開約定按物價指數調整後
    ，被告應再增加給付原告877,997 元，是被告未給付原告之
    工程款為4,901,561 元，應發還之履約保證金為3,225,000
    元。(二)系爭工程於90年11月22日簽約，於92年9 月27日完工
    ，且於施工期間，有多項原因，被告應同意延展工期，分述
    如下：1.系爭工程開工後，發現有大量堅石，依系爭工程項
    目表列「二、路基路面部分」僅列有「基礎挖方」項目，而
    未編列「堅石處理」項目。依一般工程慣例，「挖方」並不
    當然包括「堅石處理」。且被告在其他工程之發包案件內亦
    將「堅石處理」列為獨立之項目，而非包括在「挖方」項下
    。而原告因此請求被告辦理追加，被告不同意，但原告為處
    理堅石之破碎及運棄，不但花費金錢，且增加施工期間96天
    ，被告應延展工期96天。2.本件於346K＋360 ～346K＋403
    段之擋土牆時，於92年6 月11日因豪大雨發生崩塌，原告於
    92年7 月3 日至7 月10日、7 月12日至7 月14日、7 月17日
    至7 月18日、7 月20日至7 月25日共19天實際從事擋土牆結
    構物之施工，並考慮擋土牆強度達28天才穩定，原告一面施
    工一面觀察，又增加工期10天，此項天然災害致原告增加工
    期29天，被告應如數同意延展。3.原告依被告之設計，完成
    345K＋610 ～345K＋760 段之工程後，因路面高程與道路兩
    旁及嘉144 線之高程無法銜接，被告因此重新設計並由原告
    重新施工，在重新施工過程中，須等待中華電信股份有限公
    司遷移管線，而該項遷移工程至92年8 月1 日始完成，此外
    施作345K＋610 ～345K＋655 擋土牆組模及混凝土澆置1 天
    、345K＋620 ～345K＋655 及345K＋670 ～345K＋735 U 溝
    底板組模及混凝土澆置1 天、U 溝牆身組模及混凝土澆置1
    天、U 溝頂頂板組模及混凝土澆置1 天、中央分隔島施作（
    含緣石、路燈基礎）與30㎝管涵吊裝組模及混凝土澆置4 天
    、道路挖方（路床整理）滾壓4 天、級配分3 層鋪築滾壓11
    天（含試驗）、A.C 鋪築（含試驗）4 天、標線及標記2 天
    ，合計共花費29天，被告亦應如數展延。4.此外，原告必須
    在前2 項應延展工期之工程完工後，才能接續完成最後黏層
    之鋪設及密級配、瀝青混凝土（5000T）之 鋪設，因工程地
    點處於偏遠山區，以每日鋪築400T計算，共需13天始能完成
    ，又最後標線標記工作天為7 天，合計20天，被告應予延展
    。5.以上，被告應延展工期174 天，原告並未逾期完工，被
    告拒絕付款，顯無理由。(三)對於國立成功大學鑑定報告（下
    稱本件鑑定報告）認定原告並未逾期完工乙節，固無意見。
    惟查：1.有關本件鑑定報告鑑定結果第1 項（堅石處理）部
    分，並不屬於系爭工程契約之原約定範圍，此觀諸被告核定
    之施工網狀圖所預定之工程進度表即明，亦即，系爭工程合
    約若有處理堅石之工作項目，則依施工網狀圖所定之進度，
    根本不可能完成，兩造豈能將不可能完成之工程進度表列入
    施工網狀圖？且依被告方面負責系爭工程現場之工程司謝宗
    和及副處長蔡宗成於兩造另案（即原告請求追加堅石處理費
    事件）審理時均證稱略以：沒有辦法事先以目測判斷系爭工
    程地底下土石成分有無堅石或比例多少等語。是則，既然連
    被告負責工地現場之人員均無法事先以目測判斷土石成分有
    無堅石，顯然被告在發包時並未預定堅石處理費用，否則其
    如何決定工程款？至鑑定意見雖記載本件可以由原始地貌與
    地表現狀判斷堅石存在等語，惟該鑑定之專業能力已超越兩
    造能力所及，且與系爭工程發包時，兩造之具體認知不符。
    是依鑑定結果，關於堅石處理部分，被告應同意延展工期18
    天。2.對於鑑定結果認定有關擋土牆崩塌部分只應延展19天
    部分，不爭執。3.有關道路高程變更設計部分，鑑定結果認
    定只需延展9 天工期乙節，顯然未考慮以下2 因素，亦即：
    鑑定意見在等待工程變更設計及中華電信股份有限公司管線
    遷移時間未考慮給予工期，顯然將等待期間算在原告原有工
    期內，另查鑑定結果只針對施工日表內曾記載重新施工內容
    之天數給予工期，惟工地之工作項目繁多，不可能在施工日
    報表內鉅細靡遺地記載，故核計重新施工之工期，應以該項
    工作在施工網狀圖上預定之工作天數計算始為合理。退步言
    之，縱使重新施工時間只需12天，但其中3 天係與修復坍塌
    擋土牆重疊，亦不應扣除該3 天，蓋因原告係為趕工才造成
    工程項目有重疊施作之情形，如果原告沒有分散人力、機具
    重疊施工，原告即可將該部分人力、機具用以施作其他工作
    項目仍可減少工作期間，此項因原告趕工而縮短工作期間之
    利益，應由原告所享，不應被扣除。4.有關級配、瀝青之鋪
    設及標線部分，鑑定結果不給予工期，亦不合理。該項工程
    雖未重作，但原告是在92年8 月1 日接手中華電信股份有限
    公司遷移管線後，才能開始施工，而該工作項目預定施工日
    數為75天，雖其中少部分可以在92年8 月1 日前施工，但其
    他工作均需在92年8 月1 日後才可施作，至少需要60餘天，
    且被告原核准之工期在92年8 月10日屆至，則被告在92年8
    月1 日才讓原告施作，原告若不能在8 月10日前完工，自無
    可歸責之處。5.有關雨天無法施工之問題，被告雖在其所擬
    定型化契約內預備為工期約定之條件，但兩造簽訂系爭工程
    契約時，並未將其列入工期考慮，此由施工說明書總則第3
    條第1 項第1 款規定有關雨天預估日數之記載為空白可知。
    是被告辯稱其已按慣例多增加20﹪之雨天不能工作之工期云
    云，並不實在。況且，被告所同意延長之61天工期，沒有一
    天是因為雨天之因素。(四)綜上，原告並未逾期完工，被告以
    原告逾期完工48天而將上開應給付（含應發還）之款項扣留
    5,632,404 元，於法無據，原告自得訴請返還等語，並聲明
    ：被告應給付原告5,632,404 元，及自起訴狀繕本送達之翌
    日起至清償日止，按週年利率百分之五計算之利息；願供擔
    保，請准宣告假執行。
乙、被告則以：(一)系爭工程工程款結算後，被告尚未給付之工程
    款為4,023,564 元，另依物價指數調整，應再增加之給付為
    877,997 元，且第一商業銀行學甲分行確代原告繳納之履約
    保證金3,225,000 元。(二)原告主張應延展工期部分，分述如
    下：1.堅石處理：依系爭工程契約所附「交通部公路局工程
    投標須知及附件」第7 條規定「主辦工程機關除情形特殊，
    在招標公告內另有規定外，不舉行工地說明會，投標廠商應
    參照工程位置圖自行前往勘查，並詳細閱覽招標文件及工程
    圖說。」第5 條規定「廠商對招標文件有疑義者，應於投標
    文件規定之日期前，以書面向本局主辦招標單位請求釋疑。
    」且被告於招標公告第3 點亦明列工程投標人應依照投標須
    知及補充規定辦理。是原告除早由公告知悉系爭工程為山區
    道路工程外，且工地現場之岩壁，以目視即可判斷含有堅石
    成分，原告只需參照工程位置圖前往勘查即能發現而不待被
    告舉辦工程說明會。惟原告竟不自行前往勘查，又不向被告
    申請釋疑，致漏估該項施工之成本，其風險應由原告自行吸
    收。且依公路總局公路工程施工說明書第1.14.1點對挖方之
    定義已明文包括普通土、間隔土、軟石及堅石等4 類，並同
    時對該4 類土石為定義說明。系爭工程契約已明列「基礎挖
    方」項目，自不容原告事後再主張「挖方」在慣例上不包括
    挖軟石及堅石。蓋契約文字為「基礎挖方」及「挖土方」二
    者之意涵不同，其法律效果亦不同，原告將系爭工程契約之
    「挖方」曲解為「挖土方」，實不可採。2.就346K＋360 ～
    346K＋403 段之擋土牆崩塌部分：系爭工程經同意延展工期
    61天後，應於92年8 月10日完工。而此項擋土牆於92年7 月
    20日即已修復，係在上開完工日期前完成，且此項工程並非
    要徑，不致影響其他工程之進行，原告自不能請求延展工期
    。3.有關345K＋610 ～345K＋760 段重新施工部分：被告所
    屬曾文工務段於92年6 月18日已以五工曾字第0920002455號
    函通知原告辦理施工，原告因人員機具不足，而延至92年7
    月23日才開始施工，期間已延宕36日，足認此項工作之遲延
    係因原告施作其他工程進度落後所致，無關工程設計之變更
    。且原告係於92年7 月28日以龍埔新字第067 號函通知被告
    所屬曾文工務段轉知管線單位配合施工，中華電信股份有限
    公司亦已於92年8 月1 日配合完妥，是原告以此要求延展工
    期，實屬無據。4.有關黏層、密級配及瀝青混凝土鋪設部分
    ：工程承攬人施工時，本即應確保工程品質及美觀，此乃履
    行契約之基本要求，而非額外增加之工程項目，原告以此要
    求延展工期，亦屬無據。(三)有關本件鑑定報告認定擋土牆崩
    塌修復、高程變更設計重作各應展期19天、9 天部分，被告
    無意見。但鑑定報告指依施工日報表所載「因雨停工」天數
    （47天），認依工程慣例應給予展延工期乙節，顯未注意系
    爭工程契約第7 條第4 項第5 款約定，契約工期以日曆天計
    算者，當雨天累計天數異常嚴重影響工程進度時，始得要求
    延展工時。另系爭工程之施工補充說明第2 點亦記載「本工
    程期限450 日曆天完成（因雨停工天數預估90天）」。依工
    程慣例，預估雨天為20﹪，系爭工程工期原定為450 天，預
    估雨天為90天，是則系爭工程原預定工期450 天，加計被告
    同意延展之61天、逾期完工48天，合計為559 天，準此，預
    估雨天應為112 天，而依施工日報表所載計算，系爭工程施
    工期間實際上雨天僅110.5 天，並未超過上開預估天數（
    112 天），原告自不得要求延展工期。次查關於堅石處理部
    分，鑑定意見以施工日報表載有破碎機出工，即認該日所運
    棄者為堅石碎屑乙節，不無誤會，蓋系爭工程之舊有混凝土
    及橋樑亦有以破碎機破碎之必要，此觀諸工程詳細價目表壹
    之一之21、壹之二之46工程項目即明。準此，原告要求延展
    之工期其中28天部分，原告無意見，其餘要求，實屬無據等
    語，並聲明：原告之訴駁回；如受不利判決，願供擔保，請
    准宣告假執行。
丙、得心證之理由：
一、本件原告起訴請求被告給付8,126,561 元及自起訴狀繕本送
    達之翌日起按法定利率計算之利息，嗣於96年10月25日言詞
    辯論期日將本金之請求減為5,632,404 元。核原告所為係減
    縮其應受判決事項之聲明，依民事訴訟法第255 條第1 項第
    3 款規定，應予准許。
二、原告主張其承攬被告之系爭工程已經全部完工驗收，兩造除
    原告於施工中所發現「堅石」問題另案涉訟外，因被告認原
    告逾期完工48天而拒絕給付、發還原告工程款及應返還之履
    約保證金合計5,632,404 元乙節，為被告所不爭執，堪信為
    真實。是本件兩造間之爭點為原告是否逾期完工？
三、系爭工程於90年11月22日簽約，約定於450 日曆天即於92年
    9 月27日完工，嗣因原告依約請求延展工期，被告則同意延
    展61天而主張原告應於92年8 月10日完工，原告則以如甲、
    (二)、(三)所列事由，主張被告應再延展工期，被告則以前詞置
    辯。經查：
  (一)有關擋土牆崩塌修復部分，本件鑑定報告認為原告於92年7
    月3 日至10日、12日至14日、17日至18日及20日至25日等19
    天確實施作本工作項目，被告應如數展延工期乙節（見本院
    卷第134 頁至第135 頁）乙節，為兩造所不爭執，應為可採
    。
  (二)有關高程變更設計部分，依施工日報表記載，原告自92年7
    月23日開始施作345K ＋620～345K＋760 段，從U 溝擋土牆
    打除、混凝土澆置、路床整理，至92年8 月3 日止，共12天
    乙節，為原告所不爭執。原告雖主張工地之工作項目眾多，
    不可能在施工日報表上鉅細靡遺地記載，應以施工網狀圖所
    預定之天數為準云云，惟施工網狀圖所載者僅係預定各工作
    項目之工作進度及天數，與各該工作項目實際之施工天數無
    關，亦即某工作項目預定10天完成，可能因承攬人趕工而以
    少於10天之工作天完成，亦可能因天災地變等因素，致已施
    作部分需重新施作而超過10天始完成，且原告就此工作項目
    之實際施工日數果真超過12天，非不得以施工日報表以外之
    證據證明之，而原告並未舉證證明，則其上開主張，即非可
    採。另原告主張本件鑑定報告未考慮原告等待施工期間云云
    ，惟原告已於92年7 月23日進行施工，於同年8 月3 日完工
    ，顯見中華電信股份有限公司縱於92年8 月1 日始完成管線
    遷移，應不影響原告之施工，否則原告何以能在管線遷移前
    進行施工且在遷移後2 日即完工，本件鑑定報告亦同此認定
    （見本院卷第136 頁、第253 頁），此外原告並未主張、證
    明其因等待本件變更設計致影響工進，其主張，亦不可採。
    又本項工作之施工日期，其中92年7 月23日至25日等3 天，
    原告同時施作前項工作，且被告就該3 天應給予延展工期，
    已如前述，原告雖以其係趕工始有上開工作重疊施作之情事
    ，就該3 天，被告應就前項及本項工作各延展工期3 天云云
    ，惟系爭工程之施工，本即有多工作項目同時施工之可能，
    且縱然是不被要求應同時施工之項目，原告基於不讓機具、
    人力閒置或為提早完工等因素，亦可自行決定趕工而同時施
    作，此完全取決於原告自己之決定，原告既自主決定趕工，
    自不得於事後以此要求被告展延工期，本件於前項工作既已
    認92年7 月23日至25日等3 天延展工期3 天，於本工作項目
    ，自不能就該3 天又再次延展工期。是被告就本項應給予延
    展工期9 天。
  (三)因雨停工應否展延工期部分：被告主張本件施工期內雨天共
    110.5 天乙節，為原告所不爭執，堪信為真實。又系爭工程
    契約第7 條第4 項第5 款約定，契約工期以日曆天計算者，
    當雨天累計天數異常嚴重影響工程進度時，原告得要求延展
    工時。另系爭工程施工說明書總則第3 條第1 項第1 款規定
    「雨天按照施工地區以往平均紀錄預估日數（）計入，如氣
    候反常超過預估日數部分，同意免計工期。」、施工補充說
    明第2 點則記載「本工程期限450 日曆天完成（因雨停工天
    數預估90天）」，準此，應認系爭工程施工期間下雨天數如
    超過90天，即為異常嚴重，應給予延展工期。被告雖以按工
    程慣例，預估雨天天數為施工期限之20﹪，本件施工期限合
    計為559 天（含原定工期450 天、准予展延工期61天及逾期
    完工48天），期間之雨天需超過112 天（559 ×0.2 ≒112
    ），始得申請展延工期云云，惟依上開施工總說明書之記載
    ，雨天係按施工地區以往平均紀錄預估而非被告所指「工程
    慣例」已明，況被告亦未舉證證明其所稱工程慣例確實存在
    ，其抗辯自非可採。又被告先前所給予自92年2 月7 日起至
    4 月8 日止之展延工期僅係計算工期之一種依據，本件加油
    站之拆遷延誤不必然在此期間內發生，而係在91年3 月18日
    至92年4 月8 日間。是92年2 、3 、4 月中之10天雨天，不
    必然與拆遷延誤同時發生而不必扣除，依上開契約約定，仍
    應給予延展工期，此有本件鑑定報告補充意見附卷可按（見
    本院卷第264 頁至第265 頁）。基上，本件因雨停工應給予
    延展工期20.5天（110.5 －90＝20.5）。
  (四)綜上，除被告先前已同意延展之61天工期外，被告應再給予
    延展工期至少已達48.5天（19＋9 ＋20.5＝48.5），是被告
    以原告逾期完工48天而課以罰款5,632,404元，即屬無據。
四、從而，原告依契約約定，請求被告給付5,632,404 元及自起
    訴狀繕本送達之翌日即95年5 月4 日起至清償日止，按週年
    利率百分之五計算之利息為有理由，應予准許。
五、兩造均陳明願供擔保，聲請宣告假執行及免為假執行，核無
    不合，爰各酌定相當擔保金額予以准許。
六、本件事證已臻明確，兩造其餘攻擊防禦方法，核與判決結果
    無影響，爰不一一論述，附此敘明。
丁、訴訟費用負擔之依據：民事訴訟法第78條。
中    華    民    國    97    年    4     月    15    日
                  民事第一庭  法  官  林望民
以上正本係照原本作成
如對本判決上訴須於判決送達後20日內向本院提出上訴狀
中    華    民    國    97    年    4     月    15    日
                              書記官  陳慶時


司法院資訊處製作；財團法人民間司法改革基金會備份。
